臺灣臺南地方法院柳營簡易庭民事判決
110年度營簡字第411號
原      告  魏輝盛  
            魏輝宏  
訴訟代理人  林怡靖律師
被      告  包黃惠子
            包文興  
            包文成  
兼上開共同
訴訟代理人  包文章  
被      告  李明山  
            李永樂  
            李永峯  

            李虹葶  

            李素棉  
            李碧華  
            李信德  
            李信重  
            李碧棉  
            鍾包玉朱
            林包玉治
            包玉美  
上列當事人間請求拆屋還地等事件，經本院柳營簡易庭於民國11
1年9月13日言詞辯論終結，判決如下：   
    主  文
一、被告應將坐落臺南市○○區○○段0000地號土地如附圖所示編號
    D部分（面積88平方公尺）建物拆除，並將土地返還予原告
    。
二、被告應自民國111年8月26日起至遷讓返還前項土地之日止，
    按月連帶給付原告252元，及自次月一日起至清償日止，按
    週年利率百分之5計算之利息。
三、原告其餘之訴駁回。
四、訴訟費用由被告負擔百分之90，其餘由原告負擔。
五、本判決第一項得假執行，但被告如以新臺幣325,600元為原
    告預供擔保後，得免為假執行。
六、本判決第二項得假執行，但被告如每期以新臺幣252元為原
    告預供擔保後，得免為假執行。
   事實及理由
壹、程序方面：
一、訴狀送達後，原告不得將原訴變更或追加他訴，但請求之基
    礎事實同一、擴張或減縮應受判決事項之聲明或該訴訟標的
    對於數人必須合一確定時，追加其原非當事人之人為當事人
    者，不在此限，民事訴訟法第255條第1項第2款、第5款分別
    定有明文。又不變更訴訟標的，而補充或更正事實上或法律
    上之陳述者，非為訴之變更或追加，亦為同法第256條所明
    定。經查，原告原以包文章、包黃惠子、包文興、包文成（
    下稱包文章等4人）為被告，並聲明：「⒈被告包文章等4人
    應將坐落在臺南市○○區○○段0000地號土地（下稱系爭土地）
    如民事起訴狀附圖所示編號D部分之建築物(下稱系爭建物)
    拆除，並將土地返還予原告及其他共有人。⒉被告應自起訴
    狀繕本送達翌日起至遷讓返還前項土地之日止，按月連帶給
    付原告新臺幣（下同）167元，及自次月一日起至清償日止
    ，按週年利率百分之5計算之利息。」經臺南市白河地政事
    務所(下稱白河地政事務所)測量後，原告嗣於民國111年8月
    8日具狀追加系爭建物其餘共有人即李明山、李永樂、李永
    峯、李虹葶、李素棉、李碧華、李信德、李信重、李碧棉、
    鍾包玉朱、林包玉治、包玉美（下稱為被告李明山等12人）
    ，並變更其聲明為：「⒈被告應將坐落系爭土地之系爭建物
    拆除，並將土地返還予原告及其他共有人。⒉被告應自起訴
    狀繕本送達最後一位被告之翌日起至遷讓返還前項土地之日
    止，按月連帶給付原告490元，及自次月一日起至清償日止
    ，按週年利率百分之5計算之利息。」原告追加李明山等12
    人為被告，此為訴訟標的對於數人必須合一確定，而追加其
    原非當事人之人為當事人所為被告之追加，其所為上開聲明
    之變更，則係本於其所有系爭土地遭被告無權占有之同一基
    礎事實所為。就原告更正其請求被告拆除系爭建物之面積部
    分，則僅屬補充其事實上之陳述，核與前開規定，均無不合
    ，應予准許。
二、被告李明山等12人經合法通知，無正當理由，未於言詞辯論
    期日到場，核無民事訴訟法第386條所列各款情形，爰依原
    告之聲請，由其一造辯論而為判決。
貳、實體方面：　　
一、原告起訴主張：
  ㈠訴外人即原告之父魏添於29年向訴外人包糊購買系爭土地之
    應有部分360之18，魏添於51年間過世後，系爭土地之應有
    部分由原告二人繼承，但自魏添購買系爭土地應有部分後，
    魏添與原告使用系爭土地特定部分長達80年有餘，期間與其
    他土地共有人對各自占有、管領部分使用、受益、相互間未
    予干涉，土地共有人間有默示分管契約。
　㈡原告於62年將原告所使用之系爭土地部分無償貸與訴外人被
    告之祖父包網使用，原告魏輝宏與包網在其上共建未保存登
    記之建物即門牌號碼臺南市○○區○○里○○○00號（下稱系爭未
    保存登記建物），房屋落成之際原告魏輝宏與包網約定系爭
    建物由包網所有。
　㈢包網往生後，其子包輝龍無端要求原告廉價讓渡系爭土地上
    其他建物，遭原告拒絕後，竟向他人購買系爭土地之應有部
    分，以原告魏輝盛為被告提起拆屋還地訴訟，對於包輝龍任
    意興訟之行為，原告無法再忍受，乃終止對包網之繼承人即
    被告就系爭土地使用借貸關係。
　㈣經原告終止系爭土地使用借貸關係後，被告之系爭建物無權
    占有系爭土地，爰依民法第767條第1項請求拆屋還地，並依
    民法第179條第1項請求相當於租金之利息。
　㈤並聲明：
　⒈被告應將坐落系爭土地之系爭建物拆除，並將土地返還予原
    告及其他共有人。
　⒉被告應自起訴狀繕本送達最後一位被告之翌日起至遷讓返還
    前項土地之日止，按月連帶給付原告490元，及自次月一日
    起至清償日止，按週年利率百分之5計算之利息。
二、被告等則以：
　㈠被告包文章等4人則以：
　⒈系爭土地從臺灣光復前至今，每個時期所有權人不盡相同，
    而包網早於25年間即有房屋稅籍證明，而魏添於29年取得系
    爭土地應有部分，絕無可能有默示分管協議存在。
　⒉魏添於昭和15年（民國29年）購買系爭土地，按當時風俗習
    慣，財產皆由魏添之母包鼠管理，顯見魏添在購買系爭土地
    時，係由包鼠出資再借名登記在魏添名下，如係魏家自行出
    資購買應登記在魏添之父魏賤名下。
　⒊包網於興建系爭建物時，有申請電力與水力並埋設管線，足
    見當時全體共有人並未反對包網使用系爭土地。
　⒋原告與包網針對系爭建物係訂有期限土地使用借貸契約，亦
    即系爭建物如有發生不堪使用或已倒塌不能使用情形，方能
    終止，系爭建物現今仍有繼續使用事實存在，原告請求拆屋
    還地，顯有權利濫用、違反公共秩序或善良風俗之實。
　⒌並聲明：原告之訴及假執行之聲請均駁回；如受不利之判決
    ，願供擔保請准宣告免為假執行。
　㈡被告李明山等12人未於言詞辯論期日到場，亦未提出書狀作
    任何聲明或陳述。
三、得心證之理由：
　㈠按所有人對於無權占有或侵奪其所有物者，得請求返還之，
    對於妨害其所有權者，得請求除去之，民法第767條第1項前
    段、中段定有明文。次按以無權占有為原因，請求返還土地
    者，占有人對土地所有權存在之事實無爭執，而僅以非無權
    占有為抗辯者，土地所有權人對其土地被無權占有之事實無
    舉證責任，占有人自應就其取得占有係有正當權源之事實證
    明之。查原告主張系爭建物所坐落之系爭土地之基地，共有
    人間有默示分管契約，屬原告所管理，惟被告所否認，經查
    ：
　⒈按未經共有人協議分管之共有物，共有人對共有物之特定部
    分占用收益，須徵得他共有人全體之同意。如未經他共有人
    同意而就共有物之全部或一部任意占用收益，他共有人固得
    本於所有權請求除去其妨害或請求向全體共有人返還占用部
    分。然共有物分管契約，不以共有人明示之意思表示為限，
    共有人默示之意思表示，亦包括在內。惟所謂默示之意思表
    示，係指依共有人之舉動或其他情事，足以間接推知其效果
    意思者而言。又共有物分管之約定，不以書面為必要，倘共
    有人間實際上劃定使用範圍，對各自占有管領之部分，互相
    容忍，對於他共有人使用、收益各自占有之土地，未予干涉
    ，已歷有年所，即非不得認有默示分管契約之存在。分管契
    約係依共有人間之約定所為之管理使用，其占有使用之範圍
    ，不以按應有部分計算者為限，較應有部分換算之面積為多
    或少，部分共有人有未占有共有物之情形者，均無不可。
　⒉證人包瑞勳於本院109年度營簡字第483號（下稱前案訴訟）
    審理時具結證稱：系爭土地是共同持有，我們那邊蓋房子就
    是沒有在問，使用範圍就這麼大，父輩用多大範圍，我就用
    多大範圍，他們也是一樣，不管子孫有多少人，留下的人要
    使用土地就在原地使用，房子如果要重建就在原本位置。那
    邊沒有圍牆，以前大家有種田，曬稻子就在自己使用範圍。
    魏家是入贅，有人姓包，有人姓魏，三合院是魏家和包網使
    用，土地是魏添的，是給魏添子孫使用，從我小時候使用到
    現在，包網沒有土地，和魏添是兄弟，是魏添借土地給包網
    建房屋，包網沒有繳過稅，是借給他住。以前的人沒有登記
    ，都是用口頭講的，要買的話當然是買出賣人現在用的範圍
    ，其他共有人都沒有表示意見，就可以合法使用土地，沒有
    其他共有人買土地持分來拆別人使用範圍房子的情況等語（
    前案訴訟卷第221-226頁）。又證人包永福於前案訴訟審理
    時具結證稱：系爭土地有十幾戶居住，大家住的位置都是固
    定的，打掉重新蓋，都是蓋在同一個地方，但並沒有分管，
    我或我的祖先輩沒有約定或討論土地某一特定部分由特定之
    共有人使用，系爭土地共有人出賣土地持分時，用的位置是
    否是原本共有人使用的位置，我沒賣土地，我不知道。隔壁
    的人如果要蓋房子到他人使用的範圍，要經過對方的同意並
    寫書面，這是住的人的權利，如果要蓋到別人使用範圍的話
    ，要經過現住的人的同意等語（見前案訴訟卷第335-337頁
    ），則上開證人之證述可知，系爭土地共有人係沿用先輩或
    前手出售人使用之特定範圍，各自占有使用而未曾改變，縱
    然房屋拆除重蓋亦是使用相同範圍，足認各共有人均彼此包
    容肯認其各有占用之特定範圍，並各自蓋有建物居住。是系
    爭土地上十幾戶共有人，數十年以來各自使用土地之特定部
    分，既已傳承二代或三代，彼此包容、互不干涉他人使用範
    圍，堪認系爭土地最初之共有人，即有實際上劃定使用範圍
    之積極行為，而成立分管使用之約定，其後之歷代子孫或買
    受人均沿襲該約定，繼續占有使用各該共有人傳承下來之特
    定使用範圍，可間接推知有默示分管契約之存在，尚非單純
    之沉默。至包永福上開所稱沒有分管等語，僅係表明沒有明
    示分管契約，至於默示分管契約存在與否，係由法院依客觀
    事實衡酌判斷，附此敘明。
　⒊被告雖提出上開抗辯，然包網從來不是土地所有權人，縱其
    於25年在系爭土地上蓋有房屋，然終究非合法建物，其所建
    造房屋坐落在系爭土地依據為何，被告並未說明，此與原土
    地所有權人與其他共有人是否有默示分管契約亦無關。此外
    ，被告概以日據時代財產由戶長「包鼠」管理，逕而推論是
    包鼠購買系爭土地應有部分，而借名登記於魏添名下，惟被
    告空言提出此抗辯，並未提出任何證據證明，更何況日據時
    代並非全部財產均由戶長所管理，被告立論基礎有誤，所得
    之推論結果亦屬錯誤。此外，被告包文章等4人於本院110年
    度簡上字第69號審理時已將「魏添於29年間向包糊購得系爭
    土地應有部分360分之18」列入不爭執事項，於本件訴訟再
    提出不同事實，更顯見此抗辯之不合理，其上開所辯，均難
    以採信。
　⒋對於系爭建物所坐落之基地既屬原告所管理，原告自得本於
    所有權人之地位排除第三人或其他共有人之侵害，並請求返
    還予原告，惟原告請求被告應返還其他共有人部分，為無理
    由。
　㈡系爭建物占有系爭土地屬無權占有：
　⒈原告既有排除他人侵害之權利，依上開說明，被告自應證明
    系爭建物為有權占有。被告雖抗辯：原告與包網間針對系爭
    建物係訂有期限土地使用借貸契約，亦即系爭建物如有發生
    不堪使用或已倒塌不能使用情形，方能終止等語，然有左列
    各款情形之一者，貸與人得終止契約：四、借用人死亡者，
    民法第472條第4款定有明文，借用人包網業已死亡，原告依
    法取得終止權，而原告亦已向包網之繼承人即被告行使終止
    權，兩造間之使用借貸契約業已終止，被告上開所辯，於法
    無據。
　⒉至被告以包網興建系爭建物時，共有人並未反對，顯示共有
    人同意包網在此興建房屋等語，然承前所述，系爭土地共有
    人間有默示分管契約，系爭建物所使用之土地既為原告所管
    理，只要原告同意，其他共有人根本不會提出反對意見，此
    亦非被告得占有系爭土地之法律上依據，附此敘明。　　
　⒊此外，被告並無其他證據證明其為有權占有，依上開說明，
    原告請求被告拆屋還地，為有理由，應予准許。
  ㈢被告抗辯原告請求拆屋還地屬權利濫用云云，然按權利之行
    使，不得違反公共利益，或以損害他人為主要目的；行使權
    利，履行義務，應依誠實及信用方法，民法第148條定有明
    文。該條所稱權利之行使，是否以損害他人為主要目的，應
    就權利人因權利行使所能取得之利益，與他人及國家社會因
    其權利行使所受之損失，比較衡量以定之。倘其權利之行使
    ，自己所得利益極少，而他人及國家社會所受之損失甚大者
    ，始得視為以損害他人為主要目的，若當事人行使權利，雖
    足使他人喪失利益，而茍非以損害他人為主要目的，即不在
    該條所定範圍之內。經查，原告為系爭土地所有權人，系爭
    建物所占有之基地為原告所管理，而被告占有上開土地並無
    正當權源，已如前述，則原告本於所有權之關係，請求被告
    拆除系爭建物，自係權利之正當行使，包網在無系爭土地所
    有權之情況下建造系爭建物，本應思及未來可能遭系爭土地
    所有權人要求拆除，而不是在蓋完建物後，再抗辯所有權人
    拆除是權利濫用，顯非事理之平，被告亦未證明拆除系爭建
    物，除無法使用系爭建物外，還有無其他損害，自難認原告
    依法行使權利有何以損害被告為目的、或犧牲他方利益以圖
    利自己之情形，是被告所為關於權利濫用之抗辯，即難憑採
    。
  ㈣原告得請求不當得利之數額審酌如下：
 1、地租不得超過地價百分之8，約定地租或習慣地租超過地價
    百分之8者，應比照地價百分之8減定之，不及地價百分之8
    者，依其約定或習慣；前項地價指法定地價，未經依法規定
    地價之地方，指最近三年之平均地價；土地所有權人依本法
    所申報之地價，為法定地價，土地法第110條、第148條分別
    定有明文。原告雖主張依系爭土地申報地價之週年利率百分
    之10為基準，作為被告受有相當於使用土地租金之不當得利
    ，然本院審酌系爭土地非屬都市計畫區內之土地，其周邊少
    許住宅，生活機能普通，認以系爭土地申報地價百分之5為
    計算基準，始為合理。
 2、系爭土地所得查詢之申報地價為111年之668元，是自起訴狀
    繕本送達最後一位被告之翌日即111年8月26日起至遷讓返還
    前項土地之日止，按月給付252元(計算式：88平方公尺×每
    平方公尺688元×0.05÷12≒252元，元以下四捨五入)，為有理
    由，應予准許；逾此部分之請求，則無理由，應予駁回。又
    被告無權占有系爭土地，原告已受有損害，其占有之事實狀
    態，於拆除系爭建物返還系爭土地前，僅履行期未到，非履
    行條件未成就，故原告就履行期未到前之相當於租金之利益
    併同提起將來給付之訴，請求返還不當得利，於法亦無不合
    ，是原告請求上揭期間，均屬有據。
四、從而，原告依民法第767條第1項中段、前段請求被告拆除系
    爭建物，及依民法第179條請求被告自111年8月26日起至遷
    讓返還前項土地之日止，按月連帶給付原告252元，及自次
    月一日起至清償日止，按週年利率百分之5計算之利息，為
    有理由，應予准許，逾此部分之請求，則無理由，應予駁回
    。
五、各當事人一部勝訴、一部敗訴者，其訴訟費用，由法院酌量
    情形，命兩造以比例分擔或命一造負擔，或命兩造各自負擔
    其支出之訴訟費用；共同訴訟人因連帶或不可分之債敗訴者
    ，應連帶負擔訴訟費用，民事訴訟法第79條、第85條第2項
    分別定有明文。原告為一部勝訴、一部敗訴，本院審酌原告
    請求拆除系爭建物之部分經准許，及勝訴部分之金額與原告
    全部請求金額之比例，認訴訟費用應由被告連帶負擔百分之
    90，其餘由原告負擔，爰判決如主文第4項所示。又本件係
    屬民事訴訟法第427條第1項簡易訴訟事件所為被告部分敗訴
    之判決，依同法第389條第1項第3款規定，就原告勝訴部分
    ，應依職權宣告假執行，被告陳明願供擔保，聲請宣告免為
    假執行，核均無不合，爰酌定如主文第5、6項所示之相當擔
    保金額，准許之。
六、本件事證已臻明確，兩造其餘攻擊防禦方法及所提證據，經
    本院斟酌後，認為與本件判決結果不生影響，爰不予逐一論
    列，附此敘明。
七、據上論結，本件原告之訴為一部有理由，一部無理由，依民
    事訴訟法第436條第2項、第385條第1項前段、第79條、第85
    條第2項、第389條第1項第3款規定，判決如主文。
中　　華　　民　　國　　111 　年　　10　　月　　4 　　日
                  臺灣臺南地方法院柳營簡易庭
                                  法  官  陳協奇
以上正本係照原本作成。
被告如不服本判決，應於送達後20日內，向本院提出上訴狀並表明上訴理由，如於本判決宣示後送達前提起上訴者，應於判決送達後20日內補提上訴理由書（須附繕本）。如委任律師提起上訴者，應一併繳納上訴審裁判費。　　　　　　　　　　　　　　
中　　華　　民　　國　　111 　年　　10　　月　　4 　　日
　　　　　　　　　　　　　　　　　書記官  洪季杏